臺灣臺中地方法院臺中簡易庭民事判決
111年度中簡字第59號
原      告  古阿金

            陳景相


被      告  王韻涵
訴訟代理人  林佳慶
上列當事人間確認本票債權不存在事件，於民國111年7月21日言
詞辯論終結，本院判決如下：
    主      文
原告之訴駁回。
訴訟費用由原告負擔。
    事實及理由
一、原告起訴聲明：㈠確認被告持有起訴狀附表所示編號4-6之本
    票對原告之票據債權不存在。㈡被告應給付原告古阿金新臺
    幣（下同）8萬2500元及自起訴狀繕本送達翌日起至清償日
    止，按年息百分之5計算之利息。㈢被告應給付原告陳景相5
    萬5000元及自起訴狀繕本送達翌日起至清償日止，按年息百
    分之5計算之利息。」，嗣撤回聲明第1項之訴，變更聲明第
    2、3項如後開原告聲明所示（見卷第129頁），被告就原告
    撤回聲明第1項之訴未於10日內提出異議，視為同意撤回，
    已生合法撤回效力，另被告就原告變更聲明無異議而為本案
    之言詞辯論，依民事訴訟法第436條第2項、第255條第1項第
    1款、第2項，視為同意原告變更，原告訴之變更自無不合。
二、原告主張：被告執有原告古阿金簽發附表編號1-3所示本票
    及原告共同簽發附表編號4、5所示本票（下稱系爭本票），
    原告為贖回系爭本票，各給付被告5萬5000元後已取回系爭
    本票。另被告執附表編號1-3所示本票，聲請鈞院109年度司
    票字第2052號裁定准予強制執行。惟附表所示本票係被告夥
    同訴外人林煥鈞、真實年籍姓名不詳之綽號「阿佑」及「阿
    帆」等5名黑衣男子，於民國108年11月24日上午10時許，在
    新竹科學園路38號對面之統一便利超商座位區，向原告恫稱
    「不簽發本票就要你們好看」、「不簽的話，古阿金的店就
    不要開」、「如果不簽的話，要把你的店砸掉」等語，脅迫
    原告簽發本票，原告為侵權行為之被害人，於撤銷權因經過
    1年期間而消滅後，仍得本於侵權行為之損害賠償請求權，
    請求廢止被告之債權。又被告之投資款均由被告親手交給投
    資上線，被告均知悉金額流向，無流向不明之情形，原告未
    收取被告之投資款，且同為投資之受害人，並無賠償被告投
    資款之義務，自無由簽發本票交付被告，兩造間無票據原因
    關係存在。且原告古阿金就附表編號1-3號之本票向鈞院提
    起確認本票債權不存在，經鈞院110年度簡上字第449號判決
    認定被告持有附表編號1-3號本票票據債權不存在確定，則
    原告基於相同原因關係所簽發之系爭本票，亦受上開判決爭
    點效之拘束。系爭本票之原因關係不存在，被告受領原告各
    自給付被告5萬5000元，為無法律上之原因而受利益，致原
    告受有損害，爰依侵權行為及不當得利之法律關係請求被告
    如數返還等語，並聲明：被告應給付原告古阿金5萬5000元
    、給付原告陳景相5萬5000元，及均自起訴狀繕本送達翌日
    起至清償日止，按年息百分之5計算之利息。
三、被告則以：被告執有系爭本票為原告於開放性營業場所洽談
    後簽發，被告並無脅迫原告，被告業經臺灣新竹地方檢察署
    109度偵字第8791號不起訴處分，系爭本票既為原告所親簽
    ，原告自應負發票人責任。附表所示之本票簽發原因為被告
    在新北市樹林區交付17萬5000元給原告陳景相，訴外人涂秀
    菊亦交付17萬5000元給原告陳景相，被告並親眼看到原告陳
    景相至原告古阿金住所將上開合計35萬元交付原告古阿金，
    因原告有償還其他投資人之投資款，被告認為原告亦應償還
    給被告，當時是兩造都認識之朋友林煥鈞協調原告一起開立
    附表所示本票5紙共計27萬5000元給被告，用以償還被告及
    涂秀菊之35萬元，被告及涂秀菊僅要求清償27萬5000元，被
    告及涂秀菊所受償之款項一人分一半，原告分別於108年12
    月25日、109年1月20日、2月23日還款5萬5000元、5萬5000
    元、2萬8000元，涂秀菊亦已返還系爭本票等語資為抗辯，
    答辯聲明：原告之訴駁回。
四、得心證之理由：
　㈠被告執有原告共同簽發系爭本票，原告各給付被告5萬5000元
    後已取回系爭本票等情，有系爭本票影本附卷可稽（見卷第
    37頁），且為被告所不爭執，堪認為真正。
　㈡被告執原告古阿金簽發附表編號1-3所示本票，聲請本院109
    年度司票字第2052號裁定准予強制執行，後原告古阿金對於
    被告提起確認本票債權不存在訴訟，經本院109年度中簡字
    第1879號、110年度簡上字第449號判決被告敗訴確定，有上
    開判決在卷可參（見卷第25-34、113-119頁）。
　㈢原告主張係遭脅迫簽發系爭本票，本於侵權行為之法律關係
    請求廢止系爭本票債權，因此系爭本票權利不存在云云，並
    無理由：
　1.按民法第92條第1項前段規定，因被詐欺或被脅迫而為意思
    表示者，表意人得撤銷其意思表示。所謂因被脅迫而為意思
    表示，係指因相對人或第三人以不法危害之言語或舉動加諸
    表意人，使其心生恐怖，致為意思表示而言。當事人主張其
    意思表示係因被詐欺或脅迫而為之者，應就其被詐欺或被脅
    迫之事實負舉證之責任（最高法院95年度台上字第2948號判
    決參照）。原告主張遭脅迫簽發系爭本票，就此事實應負舉
    證責任。
　2.查本院109年度中簡字第1879號簡易判決理由參酌證人王益
    承證詞，認定原告古阿金係遭脅迫簽發附表編號1-3本票，
    上訴後，本院110年度簡上字第449號民事判決認為原告古阿
    金所舉證人陳景相（即本件共同原告）、王益承均有簽發本
    票予被告，利害關係一致，僅憑其等證詞不足憑信原告古阿
    金遭脅迫簽發附表編號1-3本票之情事，有上開判決在卷可
    參（見卷第25-34、113-119頁）。參以本院109年度中簡字
    第2229號訴外人王益承對於被告提起確認本票債權不存在訴
    訟，判決理由記載「原告（即訴外人王益承）於偵查中陳稱
    ：我到了該7-11，看到古阿金、陳景相都在場，我沒有看到
    王韻涵、涂秀菊，她們應該先走了，我到場時對方只剩下林
    煥鈞跟其他4名我不認識的男子，當時是阿佑發言，阿佑要
    我們簽本票，阿佑就是要我簽本票，我到場的時候，陳景相
    、古阿金都已經先簽本票了…」（見卷第72頁），顯然訴外
    人王益承未親見原告簽發系爭本票情況，自不能憑以證明原
    告係遭脅迫簽發系爭本票。
　3.原告以被告、訴外人王煥鈞對其等恐嚇及強迫簽發本票，涉
    嫌妨害自由及恐嚇犯行提出刑事告訴，案經臺灣新竹地方檢
    察署檢察官109年度偵字第8791號偵查結果，以被告、訴外
    人王煥鈞犯罪嫌疑不足為不起訴處分，有該不起處分書在卷
    可稽（見卷第63-65頁），益徵原告主張並非可採。
　4.原告主張遭脅迫簽發系爭本票，本於侵權行為之法律關係請
    求廢止系爭本票債權，因此系爭本票權利不存在云云，並無
    理由。
  ㈣原告主張兩造間無債權債務關係，故系爭本票債權不存在，
    並無理由：
  1.按「票據債務人不得以自己與發票人或執票人之前手間所存
    抗辯之事由對抗執票人。但執票人取得票據出於惡意者，不
    在此限。」，票據法第13條定有明文。又按票據乃文義證券
    及無因證券，票據上之權利義務悉依票上所載文義定之，與
    其基礎之原因關係各自獨立，票據上權利之行使不以其原因
    關係存在為前提。執票人行使票據上權利，就其基礎之原因
    關係確係有效存在不負舉證責任。倘票據債務人以自己與執
    票人間所存抗辯事由對抗執票人，依票據法第13條規定觀之
    ，固非法所不許，惟應先由票據債務人就該抗辯事由負主張
    及舉證之責。必待票據基礎之原因關係確立後，法院就此項
    原因關係進行實體審理時，當事人就該原因關係之成立及消
    滅等事項有所爭執，方適用各該法律關係之舉證責任分配原
    則。至執票人在該確認票據債權不存在之訴訟類型，固須依
    民事訴訟法第195條及第266條第3項之規定，負真實完全及
    具體化之陳述義務，惟尚不因此而生舉證責任倒置或舉證責
    任轉換之效果(最高法院111年度台簡上字第4號判決參照)。
　2.查原告先主張遭脅迫簽發系爭本票，本於侵權行為之法律關
    係請求廢止系爭本票債權，因此系爭本票權利不存在等語；
    後稱被告投資款係由被告親自交付投資上線，原告並未收受
    被告之投資款，並無簽發系爭本票予被告之理由，系爭本票
    之基礎原因關係不存在等語。被告則抗辯原告前遊說被告及
    訴外人涂秀菊參與投資並保證獲利，被告及訴外人涂秀菊交
    付現金35萬元予原告，原告簽發系爭本票係為償還被告及訴
    外人涂秀菊投資款等語。原告雖主張遭脅迫而簽發系爭本票
    ，然無證據證明，應認原告係出於自由意志簽發系爭本票。
    原告既係出於自由意志簽發系爭本票，顯然其簽發系爭本票
    非無票據原因。兩造間就系爭本票原因關係為何並非一致，
    依上說明，仍應由原告就系爭本票原因關係究竟為何先負主
    張及舉證責任，待票據基礎之原因關係確立後，本院再進一
    步就該原因關係有何不成立及消滅等得抗辯被告之事由為審
    酌。然原告僅泛言其無簽發系爭本票予被告之理由，系爭本
    票之基礎原因關係不存在云云，並未具體表明簽發系爭本票
    之原因，依此票據原因有障礙、排除、消滅之情形，得對抗
    後手等票據原因抗辯事由存在。原告既未就系爭本票原因關
    係先盡其主張及舉證之責，空言主張票據原因抗辯，亦不足
    採。
　3.按學說上所謂之爭點效，係指法院於確定判決理由中，就訴
    訟標的以外當事人主張之重要爭點，本於當事人辯論之結果
    ，而為判斷者，除有顯然違背法令、當事人提出新訴訟資料
    足以推翻原判斷、原確定判決之判斷顯失公平或前訴訟與本
    訴訟所得受之利益（即標的金額或價額）差異甚大等情形外
    ，應解為在同一當事人就與該重要爭點有關所提起之他訴訟
    ，法院及當事人對該重要爭點之法律關係，皆不得任作相反
    之判斷或主張，以符民事訴訟上之誠信原則。是爭點效之適
    用，必須前後兩訴訟當事人同一，且前案就重要爭點之判斷
    非顯然違背法令，當事人未提出新訴訟資料足以推翻原判斷
    、原確定判決之判斷非顯失公平、前訴訟與本訴訟所得受之
    利益（即標的金額或價額）差異並非甚大等情形始足當之（
    最高法院99年度台上字第781號裁定、109年度台上字第451
    號判決參照）。本院另案110年度簡上字第449號民事判決以
    ：「依上訴人（本案被告）主張之票據原因關係，無非以被
    上訴人（本案原告古阿金）於107年6月間遊說上訴人投資『
    大寶池』之虛擬貨幣交易平台，王益承與被上訴人一再向伊
    保證投資上開虛擬貨幣交易平台之獲利，於107年6月17日，
    乃由陳景相陪同伊前往原告之住所，由伊將現金35萬元交給
    被上訴人作為投資上開虛擬貨幣交易平台之用。詎料，伊所
    投資入『S.K.Y』及『大寶池』之資金皆無如被上訴人、陳景相
    及王益承所保證之獲利。兩造始另行約定於108年11月24日
    下午3時許，在該統一便利超商協商返還投資本金事宜，被
    上訴人並簽立系爭本票，而被上訴人亦自承迄今已返還被告
    8萬2,500元，可見兩造間確實存在返還投資本金款項之協議
    等語，惟依被上訴人所引用上訴人於偵查中陳述：我是透過
    綽號『俠女』的李紅霞介紹於107年6月27日投資『香港大寶池
    金鑽業控股集團』，金額為35萬元，當時我是在古阿金的家
    中交付現金35萬元給李紅霞等語（見原審卷第274、275頁）
    ，足證上訴人於本件改稱其將投資款35萬元交付被上訴人乙
    節並不實在，上訴人雖聲請調閱調查局的錄音，並勘驗該錄
    音之內容（見本院卷第110頁），但被上訴人既經司法警察
    重複詢問兩次確認其意思，並經被上訴人簽名於筆錄，應認
    無調查前開錄音內容之必要。從而，既認上訴人所稱其將投
    資款35萬元交付被上訴人乙節並不實在，則其所謂被上訴人
    因返還該投資款而簽發系爭本票之原因關係，自難認其存在
    …」（見卷第117-118頁）。然本票原因係指原告當下簽發系
    爭本票之原因，被告前將投資款交付李紅霞或交付原告，與
    原告是否承諾返還被告投資款，本屬二事。況且，原告古阿
    金與被告於本院另案110年度簡上字第449號各自所陳本票原
    因並不相同，該案未命原告古阿金就票據原因舉證證明，逕
    以被告主張原告因返還投資款而簽發本票之原因關係難認存
    在，而為被告敗訴判決，舉證責任分配法則與最高法院現時
    所持法律見解有異，於本件自無爭點效之適用，不能拘束本
    院判斷。
  ㈤原告主張遭脅迫簽發系爭本票而廢止被告之債權，及主張票
    據原因抗辯，因此系爭本票債權不存在云云，均非可採，應
    認系爭本票債權存在，被告受領系爭本票票款非無法律上原
    因，自不該當不當得利。
五、從而，原告依據侵權行為及不當得利之法律關係，請求被告
    給付原告古阿金5萬5000元、給付原告陳景相5萬5000元並均
    加計法定遲延利息，為無理由，不應准許。
六、本件事證已臻明確，兩造其餘攻擊防禦之方法，核與判決之
    結果不生影響，無庸逐一論究，併此敘明。
七、據上論結，本件原告之訴為無理由，依民事訴訟法第78條，
    判決如主文。
中　　華　　民　　國　　111 　年　　8 　　月　　18　　日
                  臺灣臺中地方法院臺中簡易庭
                                  法  官  熊祥雲
以上正本係照原本作成。
如不服本判決，應於送達後20日內，向本院提出上訴狀並表明上
訴理由，如於本判決宣示後送達前提起上訴者，應於判決送達後
20日內補提上訴理由書（須附繕本），如委任律師提起上訴者，
應一併繳納上訴審裁判費。
中　　華　　民　　國　　111 　年　　8 　　月　　18　　日
                                  書記官  王麗麗　　
附表
編號 發票日 票面金額（新臺幣） 到期日及利息起算日 票據號碼  1 108年11月24日 5萬5000元 109年3月20日 TH321803  2 108年11月24日 5萬5000元 109年3月20日 TH321802  3 108年11月24日 5萬5000元 109年3月20日 TH321801  4 108年11月24日 5萬5000元  TH321804  5 108年11月24日 5萬5000元  TH321805  6 108年11月24日 5萬5000元  TH321806